【裁判字號】    98,訴,1568
【裁判日期】    990625
【裁判案由】    租佃爭議
【裁判全文】
臺灣桃園地方法院民事判決              98年度訴字第1568號
原      告  劉廷亮
訴訟代理人  金惠民律師
被      告  鍾源泉
            鍾阿興
            鍾騰雲
            鍾國祿
上列二人之
訴訟代理人  鍾火旺    住同上
上列當事人間租佃爭議事件，本院於民國99年6 月11日言詞辯論
終結，判決如下：
    主      文
被告應將坐落桃園縣龍潭鄉○○○段八八七地號土地上如附圖編
號A 所示之磚造建物（面積390 平方公尺），編號B 所示之鐵皮
屋（面積49平方公尺），編號C 部分所示之豬舍（面積24平方公
尺），編號D 所示之鐵皮屋（面積18平方公尺），編號E 所示之
水泥地（面積153 平方公尺）拆除，並將上開土地返還與原告及
其他共有人。
訴訟費用由被告負擔。
本判決於原告以新台幣壹佰拾壹萬伍仟元供擔保後，得假執行
；但被告如以新台幣佰玖拾肆萬肆仟壹佰拾肆元為原告預供擔
保，得免為假執行。
    事實及理由
壹、程序方面：
一、按「出租人與承租人間因耕地租佃發生爭議時，應由當地鄉
    （鎮、市、區）公所耕地租佃委員會調解；調解不成立者，
    應由直轄市或縣（市）政府耕地租佃委員會調處；不服調處
    者，由直轄市或縣（市）政府耕地租佃委員會移送該管司法
    機關，司法機關應即迅予處理，並免收裁判費用」、「前項
    爭議案件非經調解、調處，不得起訴」，耕地三七五減租條
    例第26條第1 項、第2 項前段定有明文。查本件耕地租約之
    承租人即被告與出租人即原告間因耕地租佃契約無效與終止
    租約之爭議，曾由原告申請調解，分別經桃園縣龍潭鄉公所
    耕地租佃委員會調解及桃園縣政府耕地租佃委員會調處，因
    調處不成立，經桃園縣政府耕地租佃委員會移送本院處理，
    有桃園縣政府檢送之租佃爭議調處不成立案全宗可憑，核與
    耕地三七五減租條例第26條規定相符，合先敘明。
二、次按訴狀送達後，原告不得將原訴變更或追加他訴。但擴張
    或減縮應受判決事項之聲明者，不在此限，民事訴訟法第25
    5 條第1 項第3 款定有明文。本件原告起訴時，原聲明「一
    、確認被告鍾源泉、鍾阿興、鍾騰雲、鍾國祿就坐落桃園縣
    龍潭鄉○○○段887 地號土地無耕地三七五租約存在。二、
    被告鍾源泉、鍾阿興、鍾騰雲、鍾國祿應將前述耕地三七五
    租約辦理塗銷登記。三、被告應將坐落桃園縣龍潭鄉○○○
    段887 地號土地上如附圖紅色所示面積約250 平方公尺（以
    實測為準）之地上建物（門牌：龍潭鄉高平村牛欄河17 號
    ）拆除，並將土地返還原告及全體共有人」，嗣於民國99年
    4 月3 日變更訴之聲明第三項為「被告應將坐落桃園縣龍潭
    鄉○○○段887 地號土地上如附圖A 部分所示面積390 平方
    公尺之磚造建物（門牌：龍潭鄉高平村牛欄河17號）拆除，
    B 部分所示面積49平方公尺鐵皮屋拆除，及C 部分所示面積
    24平方公尺豬舍拆除，D 部分所示面積18平方公尺鐵皮屋拆
    除及E 部分所示面積153 平方公尺水泥地敲除，並將土地返
    還原告及全體共有人」，暨於99年6 月11日言詞辯論期日撤
    回上開第一、二項聲明，經核為減縮應受判決事項之聲明，
    揆諸前揭規定，應予准許。
貳、實體方面：
一、原告主張：
  (一)坐落桃園縣龍潭鄉○○○段887 地號土地（下稱系爭土地）
    原為訴外人賴嘉雄、賴曾順妹及賴民生等3 人共有，所有權
    應有部分分別為1/4 、1/4 及1/2 。原告為訴外人賴嘉雄之
    債權人，前聲請鈞院以92年度執字第5623號強制執行事件查
    封訴外人賴嘉雄所有之系爭土地應有部分1/4 時，系爭土地
    上並無耕地三七五租約之登記（即龍鄉高字第17號租約，下
    稱系爭租約），且於鈞院執行處92年9 月2 日進行調查時，
    被告鍾騰雲、鍾源泉對系爭土地上並無三七五租約亦表示沒
    有意見。嗣因被告所有之建物占用系爭土地上，及被告曾向
    執行法院提出訴外人賴騰芳等於59年3 月31日所立之承諾書
    ，主張其等對系爭土地有租賃關係，始有系爭租約之登記。
    惟依該承諾書所載立書人「賴嘉胤」並非系爭土地所有人，
    故其所承諾處分屬無權處分；而訴外人賴騰芳、賴嘉正因繼
    承取得系爭土地所有權1/2 ，然其於65年7 月27日繼承登記
    前所為之租賃處分，違反民法第759 條先登記後處分之規定
    ，況賴騰芳、賴嘉正僅有系爭土地應有部分各1/4 ，其等未
    經其他共有人賴玉進同意所為之處分，亦違反民法第819 條
    第2 項共有土地處分原則，均屬無權處分，故執行法院未准
    許其等依基地租賃之優先承買權，乃由原告承受取得系爭土
    地所有權應有部分4 分之1 。
  (二)耕地租佃委員會調解筆錄主文雖載「應屬租約內附帶使用之
    建地，應予續訂租約」等語，然此無非以現行登記謄本上所
    載「耕地三七五租約」字語為憑。然查被告自始均未提出原
    始之耕地三七五租約，而係於92年1 月6 日自書「承租人自
    任耕作切結」為登記，據以主張其等對系爭土地有耕地三七
    五租約存在。惟該切結附表就系爭土地部分，其總面積為1,
    549 平方公尺，承租面積為1,549 平方公尺，其出租人為賴
    國賢，亦即被告申請耕地三七五租約登記時，係主張其等與
    賴國賢間對系爭土地全部有三七五租約之法律關係存在，然
    於35年6 月16日時，系爭土地之所有權人除賴國賢外，尚有
    賴玉進，其等應有部分各為2 分之1 ，故被告上開「承租人
    自任耕作切結」與土地登記不符，且違反民法第819 條第2
    項規定，亦屬無效處分行為，故被告就系爭土地之三七五租
    約應屬無效，況系爭土地地目屬建地，自始即無耕地三七五
    減租條例之適用。縱被告與訴外人賴國賢等人就系爭土地訂
    立三七五減租租約，惟其等未於租約期滿公告申請期限內申
    請收回或續訂租約，龍潭鄉公所早於86年5 月20日以龍鄉
    民字第5629號通知「依規定逕為辦理租約註銷登記」，顯見
    被告等人與賴國賢間之租約至85年12月31日即已終止。又系
    爭租約異動登記加蓋戳記處第3 欄所記：「本租約依照減租
    條例第20條規定自92年1 月1 日起至97年12月31日止續訂租
    約6 年」，惟加蓋日期為94年5 月1 日，有違行政作業程序
    ，且其續約應在94年，故系爭租約既已終止則無法續約。而
    被告等人在94年3 月間就系爭土地辦理租約手續時，亦未向
    原告徵詢意見，基於被告故違誠信原則及維護登記信賴主義
    下，被告所為之續訂三七五租約行為，對原告應屬無效。
  (三)被告就系爭土地既無合法有效租約存在，則其等在系爭土地
    上建築如附圖編號A 部分所示面積390 平方公尺之磚造建物
    （門牌：龍潭鄉高平村牛欄河17號）、B 部分所示面積49平
    方公尺之鐵皮屋、C 部分所示面積24平方公尺之豬舍、D 部
    分所示面積18平方公尺之鐵皮屋及E 部分所示面積153 平方
    公尺之水泥地，自應予以拆除，並將上開土地返還原告及全
    體共有人，然被告經原告以存證信函催告其等於見文後20日
    內拆除，並將土地返還原告及其他共有人後，迄今拒絕拆除
    上開地上物。為此，原告爰依民法第767 條及第821 條規定
    訴請被告拆屋還地等語。
  (四)並聲明：
    1.被告應將坐落桃園縣龍潭鄉○○○段887 地號土地上如桃
      園縣大溪地政事務所土地複丈成果圖所示A 部分所示面積
      390 平方公尺磚造建物（門牌：龍潭鄉高平村牛欄河17號
      ）拆除，回復原狀及B 部分所示面積49平方公尺鐵皮屋拆
      除，回復原狀及C 部分所示面積24平方公尺豬舍拆除，回
      復原狀及D 部分所示面積18平方公尺鐵皮屋拆除回復原狀
      及E 部分所示面積153 平方公尺水泥地敲除，回復原狀，
      並將上開土地返還原告及全體共有人。
    2.願供擔保，請准宣告假執行。
二、被告則以：
  (一)被告自日據時代即由被告之父鍾鼎房向賴國賢承租包括系爭
    土地在內之28筆土地，耕地三七五減租條例施行後亦依法訂
    立租約繼續耕作並繳租從未間斷。而系爭土地上之農舍於58
    年間因颱風而倒塌，承租人以三甲餘荼園租約由地主自行掌
    管換取系爭土地之所有權，農舍則由被告自行興建，故被告
    並非無權占有系爭土地。被告於86年1 月1 日亦依法向龍潭
    鄉公所續訂租約，申請書亦為承辦人員所寫，詎承辦人員竟
    違法失職未予登錄，被告對此毫不知情，亦依法耕作並繳租
    ，此乃承辦人員之過失，被告並不因此而失其效力。
  (二)依耕地三七五減租條例第15條規定，耕地出賣出典時出租人
    需以書面告知承租人，承租人有優先承買權，若出租人違反
    規定訂立契約者，不得對抗承租人。另依耕地三七五減租條
    例土地出賣時出賣之總額扣除增值稅3 分之1 應依法補償承
    租人，故原告依法應補償被告新台幣512,515 元，地上物另
    計。又原告自取得系爭土地應有部分4 分之1 後即3 次向鈞
    院提告，且要求被告賠償，顯違反耕地三七五減租條例第21
    條之規定。綜上，原告未依法補償被告，亦未經全部地主同
    意分割即以不法手段滋擾恐嚇被告，應塗銷其所有權並究其
    刑責。
  (三)並聲明：原告之訴駁回。
三、原告主張系爭土地現為其與訴外人賴曾順妹、賴民生等3 人
    所共有，應有部分各為1/4 、1/4 及1/2 ，系爭土地遭被告
    占用如附圖編號A 所示土地（面積390 平方公尺）搭蓋磚造
    建物，編號B 所示土地（面積49平方公尺）搭蓋鐵皮屋，編
    號C 所示土地（面積24平方公尺）搭蓋豬舍，編號D 所示土
    地（面積18平方公）搭蓋鐵皮屋，暨於編號E 所示土地（面
    積153 平方公尺）鋪設水泥，作為晒穀場使用等事實，業據
    原告提出土地登記謄本1 件為證，並經本院會同桃園縣大溪
    地政事務所人員至現場履勘測量，製有勘驗筆錄及土地複丈
    成果圖等件在卷可憑，復為被告所不爭執，此部分原告之主
    張，堪信為真實。
四、原告主張被告無權占用上開附圖編號A 、B 、C 、D 、E 部
    分土地，惟為被告所否認，並以前揭情詞置辯。茲就原告之
    主張有無理由，論述如下：
  (一)按「耕地三七五減租條例第1 條內載耕地租佃，依本條例之
    規定，限於耕地之租佃始有該條例之適用，而所謂耕地之租
    佃即土地法所稱耕地租用，係指以自任耕作為目的，約定支
    付地租，使用他人之農地者而言，此觀該條例第1 條暨土地
    法第106 條第1 項之規定自明。」、「又所稱農地，參照土
    地法第106 條第2 項之立法精神，應包括漁地及牧地在內。
    承租他人之非農、漁、牧地供耕作之用者，既非耕地租用，
    自無耕地三七五減租條例規定之適用。」，分別有最高法院
    44年台上字第611 號、88年度台上字第1 號判例意旨參照。
  (二)經查，系爭土地第一次辦理私地耕地租約，係以訴外人賴國
    賢為出租人，訴外人鍾鼎房為承租人，租賃期間自30年12月
    20日起至37年12月19日止，而系爭土地之地目自斯時起即為
    「建」，迄今未變，此有台灣省新竹縣龍潭鄉高平村私有耕
    地租約登記申請書影本1 件及土地登記謄本在卷可憑（見本
    院卷第156 頁、第35頁），依系爭土地之地目觀之，系爭土
    地並非屬土地法第106 條所規定之農、漁、牧地，則系爭土
    地之原所有人賴國賢縱與被告之被繼承人鍾鼎房簽訂私有耕
    地租約，揆諸前開說明，其等就系爭土地亦不成立耕地三七
    五租賃契約關係。被告抗辯系爭土地之三七五租約已依法辦
    理續約，並依約繳租，是其就系爭土地仍有三七五租賃契約
    之法律關係存在云云，為不足採。
  (三)再觀諸系爭土地之歷次私有耕地租約、私有耕地租約登記申
    請書（見本院卷第156 ），關於系爭土地之約定租金部分記
    載「本筆無租，佃人負擔家屋稅」，而被告亦自承系爭土地
    並無租金之約定（見本院第195 頁），足見契約雙方當事人
    就系爭土地並無租金之約定，系爭土地原所有權人賴國賢交
    付系爭土地予鍾鼎房使用，應係基於雙方間之使用借貸關係
    。被告固提出由訴外人賴騰芳、賴嘉胤、賴嘉政簽立，內容
    為「茲承諾鍾源泉先生原承租鄙人所有之座落龍潭鄉○○○
    段第八八七地號建地上之房屋係因於民國五十八年九月間之
    颱風塌倒，經由鍾源泉先生自費重新建築．．今承認該房屋
    全部係屬於鍾源泉先生所有之物，確實無訛，但鍾源泉先生
    應將原承租之座落銅鑼圈第八八五、九四九、九五四之四、
    八八九地號交還與鄙人收回，自行掌管，今後不干鍾源泉先
    生之事，恐口無憑，特立本承諾書壹張付與台端收執為後日
    憑」之承諾書影本1 件，抗辯系爭土地之所有權業經訴外人
    賴騰芳、賴嘉胤、賴嘉政移轉予被告所有云云，惟查，上開
    承諾書簽訂當時，系爭土地本即屬被告向訴外人賴國賢之繼
    承人即賴騰芳、賴嘉政使用借貸之範圍，又依該承諾書之文
    義僅可認定立承諾書人賴嘉胤（非系爭土地之所有權人）、
    賴騰芳、賴嘉政同意被告鍾源泉在系爭土地上重新搭蓋建物
    ，並承認該建物為被告鍾源泉所有，且與被告鍾源泉合意終
    止同段885 、949 、954 之4 、889 地號土地之租賃契約，
    其中並無隻字片語可認訴外人賴騰芳、賴嘉政有移轉系爭土
    地所有權予鍾源泉之意，是被告執上開承諾書主張系爭土地
    現為伊等所有云云，亦無可採。
  (四)按使用借貸僅屬「貸與人」與「使用人」間特定債之關係，
    是除經第三人同意，該第三人本已恆難受其拘束；更何況，
    使用借貸並無類似「買賣不破租賃」規定之適用，是物之原
    所有人，倘於出借所有物予他人使用以後，再將該物移轉予
    第三人所有，則物之原借用人即不能再對物之現在所有人主
    張使用借貸之相關權利。蓋建物之所有權與建物坐落基地之
    使用權利，在法律上乃屬個別獨立之權源，是被告縱已取得
    系爭建物之所有權，然此並不代表被告即可合法享有占有使
    用「系爭建物坐落基地」之權利，依此，縱被告對原告之前
    手賴嘉雄就系爭土地有使用借貸之合法占用權源，惟賴嘉雄
    之應有部分既已移轉予原告，依前揭說明，被告自難對抗買
    受該土地之原告而認其非無權占有。被告等既無占用系爭土
    地如附圖編號A 、B 、C 、D 、E 所示土地之合法權源，則
    原告依據物上請求權之法律關係訴請被告拆除上開地上物，
    並將該部分土地返還予原告及全體共有人，即屬正當，應予
    准許。原告陳明願供擔保，聲請宣告假執行，經核合於法律
    規定，爰酌定相當之擔保金額宣告之，並依同法第392 條第
    2 項依職權宣告免為假執行。。
五、兩造其餘之攻擊或防禦方法及未經援用之證據，經本院斟酌
    後，認為均不足以影響本判決之結果，無逐一詳予論駁之必
    要，併此敘明。
六、據上論結，原告之訴為有理由，依民事訴訟法第78條、第39
    0 條第2 項、第392條第2項，判決如主文。
中    華    民    國    99    年    6     月    25    日
                  民事第二庭    法  官  劉佩宜
以上正本係照原本作成
如對本判決不服，應於判決送達後20日內向本院提出上訴狀
中    華    民    國    99    年    6     月    25    日
                                書記官  賴柏仲

司法院資訊處製作；財團法人民間司法改革基金會備份。
